【裁判字號】    98,訴,158
【裁判日期】    980915
【裁判案由】    土地變更編定
【裁判全文】
臺中高等行政法院判決
                                       98年度訴字第158號
                              .
原      告  甲○○
輔  佐  人  丙○○
被      告  彰化縣政府
代  表  人  乙○○
訴訟代理人  丁○○
上列當事人間因土地變更編定事件，原告不服內政部中華民國98
年4月2日台內訴字第0980014786號訴願決定，提起行政訴訟，本
院判決如下︰
    主  文
原告之訴駁回。
訴訟費用由原告負擔。
    事實及理由
一、事實概要：
    緣原告以所有坐落彰化縣和美鎮○○段881地號土地（下稱
    系爭土地），於民國（下同）97年10月30日向被告機關申請
    由特定農業區農牧用地變更編定為同區甲種建築用地，經被
    告機關審查後，認系爭土地未直接毗鄰甲種建築用地，仍隔
    有同段880地號土地（水利用地），而同段880地號土地目前
    仍需保留作水溝使用，無法辦理變更編定，遂以97年11月10
    日府地用字第0970226655號函請原告檢附同段880地號土地
    變更為甲種建築用地並無妨害之水利證明文件，原告逾期未
    補正，被告機關乃於97年12月10日以府地用字第0970257180
    號函駁回原告申請。原告不服，提起訴願，遭決定駁回，遂
    提起行政訴訟。
二、本件原告主張：
（一）按「毗鄰甲種建築用地之零星或狹小土地，為道路用地所
      包圍，且其面積未超過○．一二公頃者，得按其毗鄰土地
      申請變更編定為甲種建築用地。」「符合第一項第一款至
      第三款規定有數筆土地者，土地所有權人個別申請變更編
      定時，應檢附周圍相關土地地籍圖簿資料，縣（市）政府
      宜就整體加以認定後核准之」，分別為非都市土地使用管
      制規則第35條第1項第2款及第3項所明定。又內政部94年9
      月12日內授中辦地字第0940726072號函釋說明二(一)1.：「
      按符合非都市土地使用管制規則．．．土地所有權人個別
      申請變更編定時，其『整體認定』範圍．．．係以先審認
      符合．．．規定之要件後，再就其符合要件範圍內土地整
      體加以認定之。」說明二(三)：「．．．範圍內如有交通用
      地、水利用地，原則上．．．應取得．．．廢道、廢水證
      明．．．一併提出申請變更編定．．．惟該交通、水利用
      地如予以保留並不影響其餘土地之變更編定．．．得不在
      此限。」次按，依內政部97年6月4日內授中辦地字第0970
      045032號函說明二：「依『非都市土地使用管制規則』第
      35條第3項規定：『符合第1項第1款至第3款規定．．．，
      土地所有權人個別申請變更編定時．．．縣（市）政府宜
      就整體加以認定後核准之。』次查本部94年9月12日內授
      中辦地字第0940726072號函釋說明二．．．有關土地所有
      權人個別申請變更編定時，其『整體認定』範圍界線，係
      以先審認符合同條第1項各款規定之要件後，再就其符合
      要件範圍內土地整體加以認定之。準此，本案．．．水利
      用地，得否變更編定為甲種建築用地？請依相關規定或函
      釋審酌考量並本於權責依法核處。」亦即，非都市土地使
      用管制規則第35條第3項「整體認定」之執行程序，得比
      照內政部94年9月12日之函釋規定辦理。
（二）依非都市土地使用管制規則第35條、第35條之1規定，對
      於符合第35條第1項第1至第3款及第35條之1第1項各款情
      形，如其地形坵塊（即土地範圍）有數筆土地者，任何1
      筆土地之所有權人得個別提出申請變更編定，縣（市）政
      府即應就整體加以認定後核准之。而有關「整體認定」界
      線之認定，應依內政部上開函釋規定，對於申請案件先予
      審認是否符合非都市土地使用管制規則第35條、第35條之
      1變更編定之要件後，再就其範圍內之公共設施（如交通
      、水利用地）由目的事業主管機關認定是否有留設之必要
      ，方得要求是否需檢具目的事業主管機關核發之廢道、廢
      水證明，亦即，該交通、水利用地如未申請變更編定，則
      政府機關應無要求申請人必須檢具廢道、廢水證明之必要
      。
（三）本件原告所有系爭土地與同段880地號（現況亦作水溝使
      用）2筆土地所形成之坵塊（面積合計未超過0.12公頃）
      ，毗鄰甲種建築用地（同段879-2、879-3及878-12地號土
      地）並為交通用地（如882及927地號土地）所包圍，又該
      甲種建築用地及交通用地均於78年4月3日前即已分別編定
      為甲種建築用地及交通用地，符合非都市土地使用管制規
      則第35條第1項第2款及第2項之規定，而880地號土地現況
      係作水溝使用，供鄰近居民排放水，故原告僅以所有之系
      爭土地，依上開管制規則第35條第3項規定，單獨提出申
      請變更編定為甲種建築用地。被告機關本應依前開規定及
      內政部函釋意旨，先審認系爭土地及同段880地號土地所
      組成之坵塊是否符合法規之規定要件後，再就其符合要件
      範圍內土地整體加以認定後，核准變更編定為甲種建築用
      地。被告機關不察，通知原告須檢附同段880地號土地之
      無妨礙水利證明文件，惟本申請變更編定案，並未就880
      地號土地一併申請變更，被告機關通知補正，顯無法之依
      據。何況，880地號土地確作水利用途使用，且原告曾就
      該地號土地向被告機關及彰化縣和美鎮公所申請無妨害水
      利證明文件，該二機關均認該地號土地須保留為水利用地
      ，則依首揭內政部函釋意旨，免具廢道、廢水證明，即得
      依前開規定，核准變更編定為甲種建築用地。又訴願決定
      以法令就「整體認定」並未明確規範為由，駁回原告之訴
      願，殊不知該「整體認定」範圍界線之認定，已由內政部
      上開函為明確之解釋。退步言之，依非都市土地使用管制
      規則第35條之規定，其申請變更編定之前提，須有「毗鄰
      甲、丙種建築用地」之情形，本案土地既未毗鄰甲種建築
      用地，豈不應予駁回申請，然被告機關未以此駁回，乃考
      量該坵塊範圍符合非都市土地使用管制規則第35條第3項
      所載「整體認定」規定，已具毗鄰甲種建築用地之申請要
      件。故所謂「整體認定」並無須如訴願決定所稱須有明確
      規範之情形，始得為之。
（四）綜上，被告機關先以法所無之規範通知補正，進而駁回原
      告之申請，已屬不當行政，訴願決定未查明事實，復以「
      法令未明確規範」之牽強理由，駁回原告訴願，亦有違誤
      。爰聲明求為判決：(一)訴願決定及原處分均撤銷。(二)訴訟
      費用由被告負擔。
三、被告則以：
    按本案系爭土地係特定農業區農牧用地，面積0.0274公頃，
    為南側882地號及西側927地號（交通用地）所包圍，東側為
    880地號（水利用地）隔開，並未直接毗鄰甲種建築用地，
    因880地號土地仍需保留作水溝使用，既需保留水利用地，
    無法辦理變更編定，當無法列入整體考量，且並無明確法令
    規範非都市土地使用管制規則第35條整體認定範圍內有水利
    用地需保留時，可以列入整體認定範圍及處理作為。被告機
    關受理申請當時，土地既未毗鄰甲種建築用地，是駁回申請
    尚無違誤。次按變更編定案整體認定範圍內有水利用地時，
    於內政部94年9月12日內授中辦地字第0940726072號函釋說
    明略以：「依非都市土地使用管制規則第35條之1第1項第3
    款規定辦理變更編定，該凹入鄉村區範圍內如有交通用地、
    水利用地，原則上固應取得該目的事業主管機關核發之廢道
    、廢水證明，並徵得同意辦理變更編定後，一併提出申請變
    更編定，以利整體規劃。惟該交通、水利用地如予保留並不
    影響其餘土地之變更編定，且經申請人徵得該目的事業主管
    機關同意者，得不在此限」。上開函釋係針對非都市土地使
    用管制規則第35條之1第1項第3款情形係凹入鄉村區○道路
    、水溝隔絕，面積在0.5公頃以下之情形，此與同規則第35
    條規定毗鄰甲種建築用地為水溝、道路所包圍情形，尚屬有
    別。至於上開函示規定是否適用於本案情事，於法令未明確
    規範下，並無斟酌餘地。關於原告援引內政部前開函，僅採
    用「如予以保留並不影響其餘土地之變更編定，免具廢道、
    廢水證明」，而明顯忽略後文所指「且經申請人徵得該目的
    事業主管機關同意者，得不在此限」，據此適用當有產生法
    令誤解之虞。復該內政部函釋說明，原則上規範凹入鄉村區
    範圍內之水利用地，應取得廢水證明，並徵得同意辦理變更
    編定，一併提出變更編定，以利整體規劃，是放寬適用面積
    為0.5公頃，而此與非都市土地使用管制規則第35條第1項第
    2款規定，係毗鄰零星土地，其適用條件與情形並不相同，
    且有其特別規範考量，當無混合適用之理。縱認880地號土
    地應納入「整體考量」之變更範圍，則同段882地號等土地
    亦可申請變更土地編定，合計面積將超過0.12公頃，亦不符
    合非都市土地使用管制規則第35條之規定。至於原告認為本
    案情形應適用該函釋，而依上開函釋說明，被告機關當應就
    整體範圍加以認定，因此要求原告出具880地號之無妨礙水
    利證明，係為求整體認定所必須作為，依法尚無違誤，兼予
    說明等語，資為抗辯。並聲明求為判決駁回原告之訴。
四、兩造之爭點：
    (一)本件系爭土地是否符合非都市土地使用管制規則第35條第
    1項第2款規定，得由原告申請變更編定為甲種建築用地？(二)
    被告機關以97年11月10日府地用字第0970226655號函請原告
    檢附同段880地號土地變更為甲種建築用地並無妨害之水利
    證明文件，是否合法？
五、經查：
（一）按「區域計畫公告實施後，不屬第十一條之非都市土地，
      應由有關直轄市或縣（市）政府，按照非都市土地分區使
      用計畫，製定非都市土地使用分區圖，並編定各種使用地
      ，報經上級主管機關核備後，實施管制。變更之程序亦同
      。其管制規則，由中央主管機關定之。」區域計畫法第15
      條第1項定有明文。次按「（第1項）毗鄰甲種、丙種建築
      用地或已作國民住宅、勞工住宅、政府專案計畫興建住宅
      特定目的事業用地之零星或狹小土地，合於下列各款規定
      之一者，得按其毗鄰土地申請變更編定為甲種、丙種建築
      用地：．．．二道路、水溝所包圍或為道路、水溝及各種
      建築用地、建築使用之特定目的事業用地所包圍，且其面
      積未超過○．一二公頃者。．．．。（第3項）符合第一
      項第一款至第三款規定有數筆土地者，土地所有權人個別
      申請變更編定時，應檢附周圍相關土地地籍圖簿資料，縣
      （市）政府宜就整體加以認定後核准之。」「（第1項）
      非都市土地鄉村區邊緣畸零不整且未依法禁、限建或經直
      轄市、縣（市）政府認定非作為隔離必要之土地，合於下
      列各款規定之一者，得在原使用分區內申請變更編定為建
      築用地．．．。（第3項）符合第一項各款規定有數筆土
      地者，土地所有權人個別申請變更編定時，依前條第三項
      規定辦理。」分別為行為時（以下同）非都市土地使用管
      制規則（依區域計畫法第15條第1項授權訂定）第35條第1
      項、第3項及第35條之1第1項、第3項所明定。又「主旨：
      關於非都市土地使用管制規則第35條之1執行疑義乙案，
      請依會商結論辦理，請查照。說明：二．．．(一)非都市土
      地使用管制規則第35條之1第3項規定，土地所有權人個別
      申請變更編定時，其『整體認定』範圍界線之認定方式：
      1.按符合非都市土地使用管制規則第35條之1第1項所列各
      款規定之一者，得在原使用分區內申請變更編定為建築用
      地。依上開規定申請變更編定案件，如涉及同條第3項規
      定，土地所有權人個別申請變更編定時，其『整體認定』
      範圍界線，係以先審認符合同條第1項各款規定之要件後
      ，再就其符合要件範圍內土地整體加以認定之。．．．(三)
      依非都市土地使用管制規則第35條之1第1項第3款規定辦
      理變更編定，該凹入鄉村區範圍內如有交通用地、水利用
      地，原則上固應取得該目的事業主管機關（交通、水利單
      位）核發之廢道、廢水證明，並徵得同意辦理變更編定後
      ，一併提出申請變更編定，以利整體規劃。惟該交通、水
      利用地如予以保留並不影響其餘土地之變更編定，且經申
      請人徵得該目的事業主管機關同意者，得不在此限。」內
      政部94年9月12日內授中辦地字第0940726072號函釋在案
      。綜合上開規定可知，適用非都市土地使用管制規則第35
      條規定「得按其毗鄰土地申請變更編定為甲種、丙種建築
      用地」，以申請變更編定之土地「『毗鄰』甲種、丙種建
      築用地或已作國民住宅、勞工住宅、政府專案計畫興建住
      宅特定目的事業用地之零星或狹小土地」，且合於該條第
      1項各款規定之一者為前提。而符合該條第1項第1款至第3
      款規定有數筆土地者，土地所有權人雖得檢附周圍相關土
      地地籍圖簿資料個別申請變更編定，惟縣（市）政府仍應
      本其權責，就符合要件範圍內土地整體斟酌裁量認定後核
      准之，此由該法條規定之文義觀之甚明。再非都市土地使
      用管制規則第35條之1第3項既規定「符合第一項各款規定
      有數筆土地者，土地所有權人個別申請變更編定時，依前
      條（按：即同規則第35條）第三項規定辦理」，則縣（市
      ）政府適用中央主管機關（內政部）依法定職權對本條（
      第35條之1）第3項規定之解釋時，就其解釋意旨，準用於
      同規則第35條第3項規定之情形，尚難遽指其為違法。
（二）本件原告以所有系爭坐落彰化縣和美鎮○○段881地號、
      面積274平方公尺（0.0274公頃）特定農業區農牧用地（
      本院卷第57頁），向被告機關申請變更編定為同區甲種建
      築用地（本院卷第51頁），經被告機關審查後，認系爭土
      地未直接毗鄰甲種建築用地，仍隔有同段880地號土地（
      水利用地），而同段880地號土地目前仍需保留作水溝使
      用，無法辦理變更編定，乃以97年11月10日府地用字第09
      70226655號函請原告檢附同段880地號土地變更為甲種建
      築用地並無妨害之水利證明文件，原告逾期未補正，遂於
      97年12月10日以府地用字第0970257180號函駁回原告申請
      （以上2函見本院卷第16、17頁）。原告不服，提起訴願
      ，遞遭決定駁回，因提起行政訴訟，為如事實欄所載之主
      張。
（三）查原告所有系爭特定農業區農牧用地（面積0.0274公頃）
      ，呈三角邊地形，其毗鄰土地為同段882地號（交通用地-
      南邊）、927地號（交通用地-西邊）及同段880地號（水
      利用地-東邊）所包圍，未直接毗鄰甲種建築用地，對於
      同段（東邊）甲種建築用地879-2、879-3及878-12地號土
      地，仍隔有同段880地號土地（水利用地-現場設有溝渠供
      排水之用）之事實，迭據兩造陳述甚詳，並有彰化縣地籍
      地價地籍圖資料在卷（本院卷第56至68頁）可稽。被告機
      關受理原告系爭申請後，審酌上開情形，以系爭土地雖未
      直接毗鄰甲種建築用地，與前揭非都市土地使用管制規則
      第35條第1項第2款規定尚有未符，惟其為道路用地及水利
      用地所包圍，乃參照前述內政部94年9月12日內授中辦地
      字第0940726072號就非都市土地使用管制規則第35條之1
      第1項第3款（凹入鄉村區之土地，外側為道路、水溝等自
      然界線或外圍有機關、學校、軍事等用地隔絕，面積在0.
      5公頃以下者）函釋意旨，以97年11月10日府地用字第097
      0226655號函請原告檢附同段880地號土地變更為甲種建築
      用地並無妨害之水利證明文件，俾利整體規劃利用（本院
      卷第17頁），因原告逾期未補正，被告機關乃以系爭97年
      12月10日府地用字第0970257180號函（處分）駁回原告申
      請（嗣原告依序於98年3月25日及98年4月20日向彰化縣和
      美鎮公所與被告機關申請880地號土地無妨礙水利證明，
      分經和美鎮公所98年4月6日和鎮建字第0980005589號函復
      以：「880地號為水利用地，土地管理者為本所，查現場
      尚有溝渠供排水之用，台端所請本所歉難同意」；被告機
      關98年4月24日府水管字第0980092581號函復稱：「880地
      號土地為本府之水利用地，惟本府之水利用地均有相關水
      利設施規劃或保留必要。故本府歉難同意所請」等語在案
      -本院卷第18、19頁），揆諸首揭規定及說明，並無不合
      ，訴願決定予以維持，亦無違誤。原告訴訟論旨主張，本
      件申請符合非都市土地使用管制規則第35條第1項第2款規
      定，其申請變更編定案，並未就880地號土地一併申請變
      更，被告機關通知補正，顯無法之依據；況880地號土地
      確作水利用途使用，且原告曾就該地號土地向被告機關及
      彰化縣和美鎮公所申請無妨害水利證明文件，該二機關均
      認該地號土地須保留為水利用地，依前揭內政部函釋意旨
      ，免具廢道、廢水證明，即得據以核准變更編定為甲種建
      築用地等云云，核屬原告個人見解，尚難憑採。其訴請撤
      銷訴願決定及原處分，均非有理由，應予駁回。
六、據上論結，本件原告之訴為無理由，依行政訴訟法第195條
    第1項後段、第98條第1項前段，判決如主文。
中    華    民    國    98    年    9     月    15    日
                臺中高等行政法院第二庭
                          審判長法  官  胡  國  棟
                                法  官  許  武  峰
                                法  官  林  秋  華
以上正本證明與原本無異。
如不服本判決，應於判決送達後20日內向本院提出上訴書狀，其
未表明上訴理由者，應於提起上訴後20日內向本院提出上訴理由
書（須依對造人數附具繕本）；如於本判決宣示或公告後送達前
提起上訴者，應於判決送達後20日內補提上訴理由書（須附繕本
）。未表明上訴理由者，逕以裁定駁回。
中    華    民    國    98    年    9     月    15    日
                                書記官  蔡  逸  媚


司法院資訊處製作；財團法人民間司法改革基金會備份。
